臺灣高雄地方法院刑事判決　　　　　　　　　　　　九十三年度訴字第一八五八號
　　公　訴　人　臺灣高雄地方法院檢察署檢察官
　　被　　　告　庚○○　男　九.
　　被　　　告　辛○○　男　四.
　　右　一　人
　　選任辯護人　鄭曉東律師
　　　　　　　　魏緒孟律師
右列被告因違反醫師法案件，經檢察官提起公訴（九十一年度偵續字第二八一號），
本院判決如左：
    主  文
庚○○共同未取得合法醫師資格，擅自執行醫療業務，處有期徒刑陸月，如易科罰金
，以參佰元折算壹日。
辛○○共同未取得合法醫師資格，擅自執行醫療業務，處有期徒刑壹年，緩刑年。
    事  實
一、庚○○（民國三年十二月三日出生）為醫師，係設於高雄市小港區○○○路三三
    八號「高田診所」之負責人，為從事醫療業務之人。其明知辛○○未取得合法醫
    師資格，依法不得從事任何醫療行為，竟因其年歲已高且與辛○○父親為好友，
    遂與辛○○共同基於犯意之聯絡，自八十七年十月間某日起，共同在上開「高田
    診所」執行醫療業務，辛○○並為前來求診之患者己○○、丁○○診斷、開藥，
    及為其他不詳姓名患者診斷、打針、開藥等醫療行為，而擅自執行醫療業務。嗣
    因王怡雯於八十八年九月十一日至十五日、同月十七日至十八日，在前揭診所戒
    除毒癮，詎於同年月十八日凌晨二時五十分許，於該診所四樓廁所內突然倒地，
    經王怡雯友人己○○通知庚○○，急救王怡雯並將其送往高雄市小港區安泰醫院
    急診後，王怡雯仍於同日晚間九時三十分許因急性心肺衰竭而不治死亡（業務過
    失致人於死部分業經不起訴處分），經王怡雯之繼父乙○○、母丙○○○、生父
    甲○○提出告發，循線追查後始知上情，而前揭診所已於八十八年十月二十日歇
    業至今。
二、案經王怡雯之繼父乙○○、母丙○○○、生父甲○○告發，由臺灣高雄地方法院
    檢察署檢察官偵查起訴。
    理  由
一、右揭犯罪事實業據被告庚○○、辛○○於本院審理時坦承不諱（見本院卷九十四
    年一月二十一日審判筆錄），並據告發人乙○○、丙○○○、甲○○及證人己○○、丁○○於偵查中分別指述、證述明確。復按醫療業務係指以醫療行為為職業
    而言，不問是主要業務或附屬業務，凡以職業上予以機會，為非特定多數人所為
    之醫療行為均屬之。且醫療行為之認定，並不以收取報酬為其要件。又上揭所稱
    之「醫療行為」，係指凡以診察、診斷及治療；或基於診察或診斷結果，以治療
    為目的，所為的處方或用藥等行為的全部或一部之總稱；被告以針劑為客戶注射
    ，在運用上必須與病症之診斷、藥物之處方等專業知識相互配合，才能達到治療
    之效果，且施打針劑乃侵入人體之行為，具有侵入性、危險性，自屬醫療行為之
    一種，且非屬行政院衛生署於八十二年十一月十九日衛署醫字第八二０七五六五
    六號公告不列入醫療管理之行為之範圍，自應由醫師親自執行，或經醫師處方始
    得為之，此業據行政院衛生署函八十五年八月二十九日衛署醫字第八五０四０五
    一七號函敘綦詳。被告辛○○未經醫師指示即逕對己○○、丁○○及不詳之不特
    定患者診斷、開藥，後並為之施打針藥，其執行醫療行為甚為明確。故被告自白
    與事實相符。本件事證明確，犯行堪以認定。
二、查被告行為後，醫師法已於九十一年一月十六日修正公布，並於同年月十八日生
    效，其中第二十八條之法定刑由「一年以上三年以下有期徒刑，得併科新台幣三
    萬元以上十五萬元以下罰金」，修正為「六個月以上五年以下有期徒刑，得併科
    新台幣三十萬元以上一百五十萬元以下罰金」，新舊法經比較結果，以舊法有利
    於被告，依刑法第二條第一項但書規定，應適用舊法。核被告庚○○、辛○○所
    為，均係共同犯修正前之醫師法第二十八條前段之未取得合法醫師資格擅自執行
    醫療業務罪。按所謂業務，係指以反覆為同種類之行為為目的之社會活動，無論
    受其診治之人多少，或同一人受診多少次，均屬一個業務行為，本案被告辛○○
    未取得合法醫師資格，對不特定多數人為醫療行為，應僅成立單純一罪。被告庚○○具合法醫師資格，與未取得合法醫師資格之被告辛○○，就擅自執行醫療業
    務犯行，有犯意聯絡及行為分擔，均論以共同正犯。又醫師法第二十八條第一項
    前段之罪，以未有合法醫師資格為犯罪構成要件，並非因身分或其他特定關係成
    立之犯罪，是自無適用刑法第三十一條第一項論以共犯。又被告庚○○為滿八十
    歲之人，依刑法第十八條第三項減輕其刑。爰審酌被告庚○○前於八十六年間因
    違反醫師法案件，業經本院以八十六年度易字第二八一四號判決判處有期徒刑四
    月，緩刑二年，並於八十六年七月三十一日確定，已有幫助未取得醫師資格者，
    擅自執行醫療業務之前科，有臺灣高等法院被告全國前案紀錄表可按，竟猶不知
    悔悟，自八十七年十月（尚在緩刑期間）起，明知被告辛○○未取得合法醫師資
    格，仍與其共同執行醫療業務，固不足取，惟考量其已年逾九十歲（民國三年十
    二月三日出生），因年事已高且與被告辛○○父親係好友，始與被告辛○○基於
    犯意聯絡，共同執行醫療業務，犯罪動機尚屬單純，且犯後坦承犯行等一切情狀
    ，量處有期徒刑六月。另被告庚○○犯罪後，刑法第四十一條業於九十年一月四
    日修正，其第一項前段修正為「犯最重本刑為五年以下有期徒刑以下之刑之罪，
    而受六月以下有期徒刑或拘役之宣告，因身體、教育、職業、家庭之關係或其他
    正當事由，執行顯有困難者，得以一元以上三元以下折算一日，易科罰金。」並
    於同年月十日公佈施行，於同年月十二日生效，比較新舊法之規定，以變更後之
    新法對被告有利，依刑法第二條第一項前段之規定，適用裁判時之新法，而併諭
    知易科罰金之折算標準。復審酌被告辛○○未取得醫師資格，竟擅自執行醫療業
    務，影響就診病患之權益，自應受有相當程度之刑事懲罰，惟念其係中國醫藥學
    院藥學系肄業，已具有相當之醫療知識，犯後並坦承犯行，且無任何前科紀錄，
    素行尚稱良好，有臺灣高等法院被告全國前案紀錄表可佐，且因被告庚○○年事
    已高，又係其父親好友，始至上開診所與被告庚○○共同執行醫療業務等一切情
    狀，量處如主文所示之刑。又被告辛○○，前未曾受有期徒刑以上刑之宣告，已
    如前述，其因父親與被告庚○○係多年好友之人情壓力，一時失慮致觸刑章，經
    此偵審程序教訓，當知警惕而無再犯之虞，本院認前開對其刑之宣告，以暫不執
    行為適當，爰併予宣告緩刑二年，以啟自新。
三、至於上址診所廁所內扣得之注射針筒一支、針頭一個，經檢驗結果呈嗎啡陽性反
    應，而被害人王怡雯復有施用毒品海洛因之前科，有台灣高等法院前案紀錄表可
    稽，則扣案針筒一支、針頭一個非屬被告二人執行醫療業務之械具，已甚顯明，
    自不予宣告沒收。本案復未扣得其他執行醫療業務之械具，而上開診所業已於八
    十八年十月二十日歇業至今，業據被告二人供述在卷，公訴人亦未舉證提出本案
    供醫療業務使用之械具，自無從沒收，附此敘明。
據上論斷，應依刑事訴訟法第二百九十九條第一項前段，修正前醫師法第二十八條第
一項前段、刑法第二條第一項、第十一條前段、第二十八條、修正後第四十一條第一
項前段、第十八條第三項、第七十四條第一款，罰金罰鍰提高標準條例第二條，判決
如主文。
本案經檢察官戊○○到庭執行職務。
中　　　華　　　民　　　國　　九十四　　年　　　二　　　月　　　四　　　日
                                  臺灣高雄地方法院刑事第五庭
                                      　審判長法  官  李政庭
                                              法  官  施添寶
                                              法  官  郭瓊徽
右正本證明與原本無異。
如不服本判決，應於判決送達後十日內，向本院提出上訴狀。
                                              書記官  陳瓊芳
中　　　華　　　民　　　國　　九十四　　年　　　二　　　月　　　四　　　日
附錄：本判決論罪科刑法條全文
修正後醫師法第二十八條
未取得合法醫師資格，擅自執行醫療業務者，處一年以上三年以下有期徒刑，得併科
新台幣三萬元以上十五萬元以下罰金，其所使用之藥械沒收之。
